臺灣臺中地方法院刑事判決　　　　　　　　　　　　九十一年度易字第一七二二號
　　公　訴　人　臺灣臺中地方法院檢察署檢察官
　　被　　　告　丙○○
右列被告因妨害自由案件，經檢察官提起公訴（九十一年度偵字第九九七二號），本
院判決如左：
    主  文
丙○○共同私行拘禁，處有期徒刑肆月，如易科罰金，以佰元折算壹日。緩刑貳年
。
    事  實
一、丙○○因甲○○積欠其互助會款而與其有債權債務關係。甲○○為清償債務，與
    丙○○約定由甲○○之債務人楊萍惠簽發本票給丙○○，以清償積欠丙○○之債
    務。民國九十年九月十五日下午二時三十分許，丙○○與其弟弟丁○○及綽號「
    阿華」之不詳姓名成年男子，在甲○○之導引下，前往臺中市○區○○○路二三
    五巷九弄一號楊萍惠經營之惠億印刷行，由楊萍惠依約簽發六張本票給丙○○。
    丙○○要求甲○○請楊萍惠再行簽發三張本票，然為楊萍惠所拒絕，並表示有事
    先行離去。丙○○乃轉而要求甲○○簽發不足部分之本票，甲○○拒絕並欲離去
    之際，丙○○竟與「阿華」基於共同之犯意聯絡，由「阿華」將前開處所之門鎖
    鎖上，以身體擋住門口，將甲○○私行拘禁於惠億印刷行內，並要求甲○○必須
    簽發本票後始能離去。嗣因甲○○利用惠億印刷行之電話報警，經臺中市警察局
    第三分局警員莊凱麟據報前往處理，甲○○始獲得釋放，期間甲○○遭私行拘禁
    時間長達二十多分鐘。
二、案經臺中市警察局第三分局報告暨甲○○訴由臺灣臺中地方法院檢察署檢察官偵
    查起訴。
    理  由
一、訊據被告丙○○矢口否認有為右揭犯行，辯稱：案發當日係告訴人甲○○主動邀
    伊至楊萍惠處，由告訴人要求楊萍惠簽發本票。當時楊萍惠簽發六張本票後，伊
    希望告訴人要求楊萍惠再行簽發三張本票，然楊萍惠並不同意，並表示有事先行
    離開。伊與告訴人在等待楊萍惠回來期間，因積欠會款總額發生爭執，期間告訴
    人要求找警察前來處理，伊亦表示同意。嗣警察據報前來處理，並瞭解確係會款
    糾紛後，即要求自行解決，伊與告訴人即各自離開楊萍惠處，並無攔阻甲○○離
    去等語。惟查，右揭事實，迭據告訴人於警詢、檢察官偵查及本院審理時指訴綦
    詳，核與證人即楊萍惠經營之惠億印刷行員工乙○○結證稱：當天伊原在另一個
    房間內打字，因楊萍惠要去找客戶，伊才到辦公室收拾名片。丙○○要求甲○○
    另外簽本票，甲○○不同意，並表示要回家，就有一個與丙○○一起的男子（即
    綽號「阿華」之人）把門鎖起來，不讓甲○○離去，甲○○要去開門，該男子就
    擋在門口，不讓甲○○出去，甲○○就與該男子推來推去，丙○○就在旁對那男
    子說不可以打人，把門擋住即可，約十多分鐘後，甲○○就用辦公室的電話報警
    ，丙○○就說沒關係讓你報警，因為是你欠我們錢，隔約十分鐘後，警察就過來
    了，他們就全部到外面去，在這之前他們都不讓甲○○出去，惠億印刷行除遭被
    告鎖上之門外，並無其他門可以離開該處等情及證人即警員莊凱麟結證稱：當天
    我是接到值班通知趕到現場處理。我去到現場時，門是關著，我敲門後有一男子
    把門打開，當時現場有三名男子包括丙○○在內，我們瞭解是債務糾紛，就請他
    們在外面去。甲○○是告訴我們說，丙○○不讓她離開等情相符。堪認告訴人確
    有遭被告及綽號「阿華」之人私行拘禁於惠億印刷行內。雖證人即被告丙○○之
    弟丁○○證稱：當天被告並沒有將門鎖上，也沒有不讓甲○○離開等語。然被告
    丙○○陳稱綽號「阿華」之人為其弟弟之朋友，然證人丁○○就「阿華」之真實
    姓名、住址卻未能有所交待，適足啟人疑竇。且被告於偵查中業已坦承「阿華」
    始終在場，然證人丁○○卻證稱當時「阿華」並不在現場，而係在外面等語，足
    見其證詞刻意避重就輕，顯有迴護被告之嫌，不足採信。當以證人乙○○、莊凱
    麟之證詞，堪予採信。綜上所述，本案事證明確，被告犯行洵堪認定。
二、按刑法第三百零二條第一項之私行拘禁罪及第三百零四條第一項之強制罪，其所
    保護之法益均為被害人之自由。而私行拘禁，仍不外以強暴、脅迫為手段，其罪
    質本屬相同，惟第三百零二條第一項之法定刑，既較第三百零四條第一項為重，
    則若將被害人拘禁於一定處所，繼續較久之時間，而剝奪其行動自由，即屬私行
    拘禁之行為。以私行拘禁之方法妨害人自由，縱其目的使人行無義務之事，或妨
    害人行使權利，仍應逕依第三百零二條第一項論罪，並無適用第三百零四條第一
    項之餘地（最高法院二十一年上字第一八三四號、二十九年上字第三七五七號判
    例參照）。被告丙○○以要求告訴人甲○○簽發本票為目的，將告訴人私行拘禁
    於惠億印刷行，時間長達二十多分鐘。核其所為，係犯刑法第三百零二條第一項
    之私行拘禁罪。公訴意旨認應依同法第三百零四條第一項之強制罪，容有未洽，
    然基本社會事實相同，爰依法變更檢察官起訴所引應適用之法條。被告與綽號「
    阿華」之不詳姓名成年男子間，有犯意聯絡及行為分擔，為共同正犯。爰審酌被
    告並無刑事前案紀錄，有臺灣高等法院被告全國前案紀錄表及臺灣臺中地方法院
    檢察署刑案資料查註紀錄表附卷可稽，堪認其品行尚佳，並斟酌其犯罪動機在向
    告訴人索討互助會會款，並無不法所有之意圖，採用私行拘禁之方法，犯罪手段
    難認平和，告訴人所受之損害尚輕及被告犯後猶飾詞否認之態度等一切情狀，量
    處如主文所示之刑，並諭知易科罰金之折算標準，以示懲儆。末查，被告未曾受
    有期徒刑以上刑之宣告，有前開紀錄表附卷可稽，已如前述，其因一時失慮，偶
    罹刑章，經此次罪行宣告之教訓後，已足促其警惕，信無再犯之虞，本院認所宣
    告之刑，以暫不執行為適當，爰併宣告緩刑二年，以啟自新，並觀後效。
據上論斷，應依刑事訴訟法第二百九十九條第一項前段、第三百條，刑法第二十八條
、第三百零二條第一項、第四十一條第一項前段、第七十四條第一款，罰金罰鍰提高
標準條例第一條前段、第二條，判決如主文。
中      華      民      國    九十一    年      九      月    二十七    日
                              臺灣臺中地方法院刑事第三庭
                                      法  官  陳  得  利
右正本證明與原本無異。
如不服本判決，應於送達後十日內向本院提出上訴狀（須附繕本），上訴於臺灣高等
法院臺中分院。
                                      書記官
中      華      民      國    九十一    年      十      月      一      日
附錄本案論罪科刑法條全文：
刑法第三百零二條第一項
私行拘禁或以其他非法方法，剝奪人之行動自由者，處五年以下有期徒刑、拘役或三
百元以下罰金。
